最高法院刑事判決　　　　　　　　　 111年度台上字第3734號
上　訴　人　臺灣高等檢察署檢察官張瑞娟
上　訴　人　
即　被　告　彭俊傑



選任辯護人　呂承翰律師
　　　　　　俞力文律師
上列上訴人等因被告妨害性自主案件，不服臺灣高等法院中華民
國111 年6月14日第二審判決（111年度侵上訴字第29號，起訴案
號：臺灣臺北地方檢察署110 年度偵字第9438號），提起上訴，
本院判決如下：
    主  文
上訴駁回。
    理  由
一、刑事訴訟法第377 條規定，上訴於第三審法院，非以判決違
    背法令為理由，不得為之。是提起第三審上訴，應以原判決
    違背法令為理由，係屬法定要件。如果上訴理由書狀並未依
    據卷內訴訟資料，具體指摘原判決不適用何種法則或如何適
    用不當，或所指摘原判決違法情事，顯與法律規定得為第三
    審上訴理由之違法情形，不相適合時，均應認其上訴為違背
    法律上之程式，予以駁回。本件原審審理結果，認定上訴人
    即被告彭俊傑有其事實欄所載強制性交犯行明確，因而撤銷
    第一審之科刑判決，改判論處被告強制性交罪刑（累犯），
    已詳敘其認定犯罪事實所憑之證據及理由。
二、審判長於宣示辯論終結前，最後應詢問被告有無陳述，為刑
    事訴訟法第290 條所明定。其立法本旨在使已到庭之被告，
    於審判程序擁有最後陳述權，而得於審判程序終結前，向法
    院就有利或不利於己之事項為最後陳述，藉此賦予被告充分
    行使其訴訟防禦權之機會。是法院未與被告最後陳述之程序
    者，依刑事訴訟法第379 條第11款規定，其判決當然違背法
    令。又審判期日之訴訟程序，則專以審判筆錄為證，同法第
    47條亦有規定。至於審判筆錄之記載若有錯誤或遺漏，依同
    法第44條之1 第2項、第3項之規定，當事人、代理人、辯護
    人或輔佐人，得於次一期日前，其案件已辯論終結者，得於
    辯論終結後7 日內，聲請法院定期播放審判期日錄音或錄影
    內容核對更正之。其經法院許可者，亦得於法院指定之期間
    內，依據審判期日之錄音或錄影內容，自行就有關被告、自
    訴人、證人、鑑定人或通譯之訊問及其陳述之事項轉譯為文
    書提出於法院。而此部分轉譯之文書，經書記官核對後，認
    為其記載適當者，得作為審判筆錄之附錄，並準用第48條之
    規定（即附錄所記載之事項，與記載筆錄者，具有同一效力
    ）。卷查本件被告及辯護人並未於原審民國111年5月31日審
    判程序言詞辯論終結後7 日內，聲請原審定期播放上述審判
    期日錄音或錄影內容核對更正審判筆錄，或曾經原審許可，
    提出自行轉譯有關被告之訊問或陳述事項之文書，經原審作
    為審判筆錄之附錄等情形，而依該日審判筆錄所載，審判長
    於本案言詞辯論終結前，已詢問被告「有何最後陳述？」被
    告回答「如同我之前所說的。」其後審判長並諭知辯論終結
    及宣判之日期（見原審卷第359 頁），是原審於宣示言詞辯
    論終結前，已依法踐行被告最後陳述之防禦權行使程序。至
    於原審審判長於宣示辯論終結前，縱如被告上訴理由所指，
    曾行延長羈押訊問程序（訊問筆錄見原審卷第362、363頁）
    ，惟延長羈押訊問程序與審判程序兩者之性質、目的並不相
    同，原審審判長自亦無庸於延長羈押訊問程序完畢後，重複
    詢問被告最後有無陳述，始得諭知辯論終結，是原審此部分
    程序之進行，即無被告上訴理由所指未予被告最後陳述意見
    機會之情形，亦無刑事訴訟法第379 條第11款規定之當然違
    背法令。被告此部分上訴理由並未依據卷內資料而為具體指
    摘，尚非上訴第三審之適法理由。
三、證據之取捨、證明力之判斷及事實之認定，俱屬事實審法院
    職權行使，倘未違背證據法則、經驗法則或論理法則，並已
    於理由內詳述其取捨證據之理由，自不得任意指為違法，而
    執為適法之第三審上訴理由。又被害人之供述固須以補強證
    據證明其確與事實相符，然所謂之補強證據，並非以證明犯
    罪構成要件之全部事實為必要，倘其得以佐證供述所見所聞
    之犯罪非虛構，能予保障所供述事實之真實性，即已充分。
    原判決主要依憑證人代號AD000-A110155 （即告訴人，姓名
    年籍資料詳卷，下稱A 女）、賴昱晴、江偉芃之證述、被告
    之部分供述，及卷附公車監視器錄影畫面之勘驗筆錄、監視
    器錄影畫面影像翻拍照片、職務報告書、受理疑似性侵害事
    件驗傷診斷書、疑似性侵害案件證物採集單、內政部警政署
    刑事警察局鑑定書、亞東紀念醫院精神鑑定報告、第一審勘
    驗被告偵訊影音檔案之勘驗筆錄等為據，敘明被告基於強制
    猥褻犯意，利用外套掩飾，用手撫摸坐在其公車座位左側之
    A 女大腿，再掀起A女長裙，往A女下體私密處撫摸移動，其
    手指並伸入A女內褲，接續撫摸A女陰道及陰毛下體部位，進
    而提升強制猥褻犯意至強制性交犯意，將手指插入A 女陰道
    ，而以此違反A女意願之方式，強制性交A女得逞，被告又拉
    A 女右手欲碰觸其生殖器，並試圖觸摸A女胸部，A女躲避後
    ，被告再徒手要將A女大腿打開，此時A女在公車內大喊「不
    要」、「非禮」等語，被告始罷手並欲下車逃逸，但遭聞訊
    之乘客賴昱晴、公車司機江偉芃阻止，江偉芃並即駕駛公車
    前往派出所報警處理等旨，並就被告及其辯護人於原審所辯
    被告未強制性交A 女云云如何不可採，詳予指駁。核其論斷
    ，俱有卷存資料可憑，亦與經驗法則、論理法則無違。而被
    告上開強制猥褻進而強制性交A女之犯行，除為A女堅證不移
    外，被告於偵訊時亦數次自白其手指有「伸入」、「碰到」
    A 女「陰道裡面」等語，且查無其為上開供述時，有意識不
    清，或因檢察官之不正訊問而有非任意性自白之情事，又公
    車監視器錄影畫面之勘驗筆錄顯示被告確有右手伸向A 女身
    體，且其右肩朝向A女而側身強壓A女等動作，另被告於案發
    後經警採樣送驗，自其左手指上採得混合型染色體 DNA-STR
    型別，研判混有被告與A 女之DNA，而來自A女之機率較隨機
    之機率高約7.06* （10之13次方）倍，且被告右手指上檢出
    與A女DNA-STR型別相符之女性體染色體，該型別在臺灣地區
    中國人口分布之機率為6.97* （10之負20次方）等情，均足
    以補強A 女所證之真實性，並可佐被告於偵訊之自白為可信
    。而被告於犯案之初，先基於強制猥褻犯意撫摸A 女大腿，
    再逐漸往A 女下體私處延伸其觸摸部位，以滿足其不當性慾
    ，而其手指撫摸A 女外陰部，並提升原強制猥褻犯意為強制
    性交犯意，而將手指插入A 女陰道內，以逞私慾，甚為明確
    。至於A女外陰部及陰道內何以未檢出被告之DNA-STR型別，
    則因DNA 量檢出結果，受接觸方式、力道、時間等因素所影
    響，一般而言，手指觸摸行為所遺留皮屑微物或汗液DNA 含
    量較少，且被告手指插入A女陰道時間不長，A女陰道亦未因
    此成傷，故未檢出被告DNA-STR 型別，並非異常，反之，女
    性陰部屬黏膜組織，DNA 含量很高，被告以手指觸摸、揉搓
    、抽插A 女陰道，其手指易沾有DNA含量高之A女陰道分泌物
    而被檢出，故A女外陰部及陰道內部未檢出被告DNA微物跡證
    ，不能推論被告手指無插入A 女陰道性交之行為，而為被告
    有利之認定。以上採證認事之論證與析理，原判決均詳予說
    明，並無被告上訴理由所指本件單憑A 女證述而無補強證據
    即予論定被告強制性交之犯行，亦無對被告有利之證據何以
    不予採信之理由未加以說明之情形，原判決即無被告上訴理
    由所指判決違背證據法則，或判決理由矛盾或判決理由欠備
    之違法。又本件亦乏檢察官上訴理由所指被告一開始撫摸 A
    女大腿即已基於強制性交之犯意而著手強制性交之事證，原
    判決自無檢察官上訴理由所謂判決理由不備或判決理由矛盾
    之違法。被告及檢察官此部分之上訴理由，並未依據卷內資
    料而為具體指摘，難認係適法之上訴第三審之理由。
四、被告構成累犯之事實及應加重其刑之事項，均應由檢察官主
    張並具體指出證明之方法後，經法院踐行調查、辯論程序，
    方得作為論以累犯及是否加重其刑之裁判基礎。而衡諸現行
    刑事訴訟法採行改良式當事人進行主義，關於起訴方式，仍
    採取書面及卷證併送制度，而構成累犯之前科事實，檢察官
    自得依刑事訴訟法第264 條第2項、第3項之規定，於起訴書
    記載此部分事實及證據，並將證物一併送交法院。又證據以
    其是否由其他證據而生，可區分為原始證據及派生證據。被
    告前案紀錄表、刑案資料查註紀錄表係由司法、偵查機關相
    關人員依憑原始資料所輸入之前案紀錄，並非被告前案徒刑
    執行完畢之原始證據，而屬派生證據。鑑於直接審理原則為
    嚴格證明法則之核心，法庭活動藉之可追求實體真實與程序
    正義，然若直接審理原則與證據保全或訴訟經濟相衝突時，
    基於派生證據之必要性、真實性以及被告之程序保障，倘當
    事人對於該派生證據之同一性或真實性發生爭執或有所懷疑
    時，即須提出原始證據或為其他適當之調查（例如勘驗、鑑
    定），以確保內容之同一、真實；惟當事人如已承認該派生
    證據屬實，或對之並無爭執，而法院復已對該派生證據依法
    踐行調查證據程序，即得採為判斷之依據。卷查本件檢察官
    起訴書犯罪事實欄載明「彭俊傑前因性騷擾防治法案件，經
    臺灣新北地方法院以106年度易字第1016號判決有期徒刑6月
    ，甫於民國107 年4月9日徒刑易科罰金執行完畢」等情，復
    於證據並所犯法條欄說明「被告有如犯罪事實欄所載之論罪
    科刑及刑之執行紀錄，有本署刑案資料查註紀錄表附卷可稽
    ，其受有期徒刑之執行完畢，5 年內故意再犯本件有期徒刑
    以上之罪，為累犯」，「請審酌是否依刑法第47條第1 項規
    定加重最低本刑」等旨，並提出刑案資料查註紀錄表附於偵
    查卷為證。是檢察官已於起訴書記載被告構成累犯之前科事
    實及證據，並將證物一併送交法院，進而具體說明刑案資料
    查註紀錄表所載論罪科刑之性騷擾防治法前案資料與本案累
    犯之待證事實有關，以及釋明其執行完畢日期，並非單純空
    泛提出被告之前案紀錄而已，足見檢察官就被告構成累犯之
    事實，已為主張且具體指出證明方法。嗣經原審對被告前案
    紀錄表（所載論罪科刑之性騷擾防治法前案資料及執行完畢
    日期，均與偵查卷附刑案資料查註紀錄表相同）踐行文書證
    據之調查程序，被告及辯護人於原審對此均表示「沒有意見
    」而未予爭執（見原審卷第355、356頁），原審審判長於行
    科刑辯論時，並曉諭當事人、辯護人就被告是否應依累犯規
    定加重其刑而為辯論，檢察官再舉上述被告前案資料為證，
    詳予說明被告何以構成累犯，何以應依累犯之規定加重其刑
    之理由，被告及辯護人對此並未有何爭執（見原審卷第 359
    頁）。則原判決依司法院釋字第775 號解釋意旨，並以被告
    前案紀錄表為據，說明被告於本件為累犯，且其刑罰反應力
    薄弱，仍有應予加重處罰之惡性，而依刑法第47條第1 項規
    定加重其刑，自無被告上訴理由所指檢察官未就被告構成累
    犯之事實及應加重其刑之事項指出證明方法，原審亦未踐行
    調查、辯論程序，即遽認被告為累犯並加重其刑之情形。另
    本院111 年4月27日110年度台上大字第5660號裁定已說明：
    「本院刑事大法庭之裁定，除因依法院組織法第51條之10規
    定，對提案庭提交之案件有拘束力外，基於預測可能性及法
    安定性之精神，並無溯及既往之效力，故本裁定宣示前各級
    法院所踐行之訴訟程序及裁判，與本裁定意旨不符者，尚無
    從援引為上訴或非常上訴之理由。是以，於本裁定宣示前，
    下級審法院在檢察官未主張或盡其舉證、說明責任之情形下
    ，業依職權調查，因而論以累犯，本乎前科形成累犯處斷刑
    或作為宣告刑事由之裁量，只須滿足其一，其評價即足，上
    級審法院自不能據以撤銷原判決，應予指明。」而本件第一
    審111年1月18日審判筆錄，固未記載當事人、辯護人就被告
    是否構成累犯，是否應予加重其刑等事項為參與調查、辯論
    之情形，第一審即本其職權調查而認定被告構成累犯並加重
    其刑，並於同年月25日宣判，然第一審此部分之調查與認定
    均發生在本院上述大法庭裁定宣示之前，依上說明，原判決
    未以第一審判決此部分科刑程序之踐行或科刑依據有何違誤
    ，而為撤銷第一審判決之部分理由，亦無被告上訴理由所指
    之違法。被告上訴理由就此亦非依據卷內資料執為指摘之合
    法第三審上訴理由。
五、刑之量定，屬為裁判之法院得依職權裁量之事項，苟其量刑
    已以行為人之責任為基礎，並斟酌刑法第57條各款所列情狀
    ，說明其量刑所側重之事由及其評價，於法定刑度內，酌量
    科刑，無顯然失當或違反公平、比例及罪刑相當原則者，亦
    無根據明顯錯誤之事實據以量定其刑，且無偏執一端，致顯
    有失出失入情形者，非得任意指為違法。原判決說明以行為
    人責任為基礎，審酌被告犯罪之動機、目的、手段、犯罪所
    生損害，並被告之品行、智識程度、家庭生活暨身心、經濟
    狀況、犯後態度等一切情狀，並參酌司法院妨害性自主罪量
    刑資訊系統資料，量處被告有期徒刑3 年10月，核屬原審刑
    罰裁量權之適法行使，並無未使到庭之告訴代理人就科刑範
    圍表示意見之情形，亦無量刑過輕之違法。至於司法院建置
    之量刑資訊系統，係運用資訊科技，分析大量個案之量刑資
    訊，以協助法官合理量刑，然該系統並非抽象之法規範，對
    法院並無拘束力，其建置之目的亦僅供法院量刑時之參考，
    法院之裁量權不因此而被剝奪或限縮，則原審既已審酌被告
    之行為情狀及行為人情狀等相關事由予以整體評價而為量刑
    ，即不能以告訴人或告訴代理人未針對量刑資訊系統設定之
    參數表示意見，或因原審量刑結果與統計資料未盡相符，即
    謂原審量刑為違法。檢察官此部分上訴理由並未依據卷內資
    料而為具體指摘，亦非上訴第三審之適法理由。
六、綜合前述及其他檢察官及被告之上訴理由，經核係就原審採
    證、認事及科刑、量刑職權之適法行使，任意指摘為違法，
    難認已符合首揭法定之第三審上訴要件，應認本件檢察官及
    被告之上訴均違背法律上之程式，予以駁回。又本件既應從
    程序上予以駁回，被告聲請本院複製並勘驗原審審判程序之
    法庭錄音錄影光碟部分，自無從審酌，併此敘明。
七、依刑事訴訟法第395條前段，作成本判決。
中    華    民    國   111    年    9     月    1     日
                  刑事第三庭審判長法  官  徐  昌  錦  
                                  法  官  林  恆  吉  
                                  法  官  林  海  祥  
                                  法  官  江  翠  萍  
                                  法  官  侯  廷  昌  
本件正本證明與原本無異
                                  書記官
中    華    民    國   111    年    9     月    8     日